臺灣高等法院刑事判決
110年度上訴字第1383號
上  訴  人  
即  被  告  黃德華



選任辯護人  謝孟儒律師（法扶律師）
上列上訴人即被告因違反毒品危害防制條例案件，不服臺灣桃園
地方法院109年度訴字第195號，中華民國109年11月11日第一審
判決（起訴案號：臺灣桃園地方檢察署108年度偵字第725號），
提起上訴，本院判決如下：
    主  文
上訴駁回。
    事  實
一、黃德華知悉甲基安非他命係毒品危害防制條例規定之第二級
    毒品，不得販賣、持有，竟意圖營利，基於販賣第二級毒品
    甲基安非他命之犯意，以其持用之手機1支（IMEI：0000000
    00000000、000000000000000），透過手機通訊軟體FACEBOO
    K（臉書）之MESSENGER與林嘉慶聯繫，而因林嘉慶配合警方
    查緝毒品，乃佯為欲代其友人向黃德華購買甲基安非他命，
    雙方即於民國107年12月15日約定由黃德華以新臺幣（下同
    ）6,500元之價格，販售約2公克之甲基安非他命給林嘉慶友
    人。嗣雙方相約於同日晚間7時許，在桃園市○○區○○街000號
    復興公園之公廁內進行交易，黃德華乃持其前於同年月12至
    14日間某日晚間8時許，向姓名、年籍均不詳、自稱「小洲
    」之成年男子所購買之甲基安非他命1包（驗前毛重1.49公
    克，驗餘毛重1.4876公克），依約於同日晚間7時40分許到
    場，並與佯裝為買家即林嘉慶友人之員警邱宗志進行交易，
    而於黃德華交付上開甲基安非他命1包之際，員警邱宗志即
    當場表明身分，且與在場埋伏之員警林禮群、蔡政峯一同逮
    捕黃德華，並扣得該甲基安非他命1包及上開手機1支。
二、案經桃園市政府警察局大溪分局報請臺灣桃園地方檢察署檢
    察官偵查起訴。
    理  由
壹、證據能力方面
一、按刑法學理上所謂「陷害教唆」，係指行為人原不具犯罪之
    故意，惟因有偵查犯罪權限之人員設計教唆，始萌生犯意，
    進而著手實行犯罪構成要件行為，此項「犯意誘發型之誘捕
    偵查」，因係偵查犯罪之人員以引誘、教唆犯罪之不正當手
    段，使原無犯罪意思或傾向之人萌生犯意，待其形式上符合
    著手於犯罪行為之實行時，再予逮捕，因嚴重違反刑罰預防
    目的及正當法律程序原則，此種以不正當手段入人於罪，縱
    其目的在於查緝犯罪，但其手段顯然違反憲法對於基本人權
    之保障，且已逾越偵查犯罪之必要程度，對於公共利益之維
    護並無意義，自當予以禁止。至於刑事偵查技術上所謂「釣
    魚」，係指對於原已犯罪或具有犯罪故意之人，以設計引誘
    之方式，佯與之為對合行為，使其暴露犯罪事證，再加以逮
    捕或偵辦者而言，此項「機會提供型之誘捕偵查」行為，純
    屬偵查犯罪技巧之範疇，因無故意入人於罪之教唆犯意，亦
    非使人發生犯罪決意之行為，並未違反憲法對於基本人權之
    保障，且於公共利益之維護有其必要性，是依「釣魚」方式
    所蒐集之證據資料，尚非無證據能力。前開「釣魚」之偵查
    作為，既未逸脫正當手段之範疇，自不能指為違法（最高法
    院110年度台上字第4449號判決意旨參照）。本件上訴人即
    被告黃德華及其辯護人雖主張：被告於遭查獲前，並無其他
    證人指證被告犯罪，僅係警方指示林嘉慶於臉書向被告佯稱
    欲購買甲基安非他命，顯係以引誘或教唆犯罪之不正當手段
    ，使原無犯罪意思之被告因而萌生犯意而實施犯罪，警方之
    行為已逾越偵查犯罪之必要手段。又卷內並無證據證明被告
    於本件行為前亦有轉讓或販賣甲基安非他命之行為，堪認警
    方查獲被告之方式屬於陷害教唆，而非釣魚，因此扣案之甲
    基安非他命及其檢驗報告均無證據能力云云。惟查，被告前
    即曾向林嘉慶兜售毒品，林嘉慶亦因此於聊天時向員警林禮
    群提及此事，員警林禮群方請林嘉慶向被告探聽虛實，此經
    證人林嘉慶、林禮群於原審審理時分別證述在卷（見原審卷
    第204、205、207、208頁），佐以被告與林嘉慶於臉書MESS
    ENGER之對話內容，林嘉慶於107年11月20日詢問被告「你朋
    友哪裡有嗎？我朋友要」，被告則回覆「要問問」，林嘉慶
    始再稱「幫我問一下，我朋友剛好要，想說問你們」，有該
    對話截圖及對話紀錄在卷可稽（見偵卷第73頁反面、第78頁
    ），可知林嘉慶以隱晦之暗語詢問被告時，被告絲毫未感詫
    異，亦無不明瞭林嘉慶所詢之情形，反而以自然熟練之口吻
    回覆林嘉慶要再問問（按即調貨之意）；且觀諸其後雙方於
    107年12月15日以臉書MESSENGER聯繫之內容（見偵卷第80頁
    反面至第82頁），已見被告係自居於毒品賣家之地位，不斷
    密集與林嘉慶聯繫毒品交易之時間、地點。綜此以觀，足徵
    被告原即有販賣毒品之意，故其於林嘉慶以隱晦暗語探詢時
    ，方能瞭然於心，並能自然回應，且旋會自居為毒品賣家而
    與林嘉慶洽談交易事宜，亦徵林嘉慶所證被告前曾向其兜售
    毒品一事洵非向壁虛構。是被告原即有販售毒品之犯意，而
    非員警之引誘或教唆始肇生犯意，員警據此所為之偵查手段
    ，依首揭說明，乃係提供機會型之誘捕偵查（即俗稱之釣魚
    ），其所取得之證據並不違法，原則上當有證據能力。故被
    告及其辯護人主張警方查獲被告之方式屬於陷害教唆，扣案
    之甲基安非他命及其檢驗報告因而均無證據能力云云，自無
    足取。
二、次按被告以外之人於審判外之言詞或書面陳述，除法律有規
    定者外，不得作為證據，刑事訴訟法第159條第1項固定有明
    文；惟被告以外之人於審判外之陳述，雖不符同法第159條
    之1至第159條之4之規定，而經當事人於審判程序同意作為
    證據，法院審酌該言詞陳述或書面陳述作成時之情況，認為
    適當者，亦得為證據，同法第159條之5第1項亦定有明文。
    經查，除前揭證據外，本判決所引用之被告以外之人於審判
    外之陳述，固均屬傳聞證據，惟被告及其辯護人就前揭審判
    外陳述均表示同意具有證據能力（見本院卷第85、86頁）；
    而檢察官亦表示上開證據均有證據能力（同上卷頁）。本院
    審酌上開證據製作時之情況，尚查無違法不當及證明力明顯
    過低之瑕疵，亦認為以之作為證據應屬適當，爰逕依刑事訴
    訟法第159條之5第1項規定，認前揭證據均例外有證據能力
    。
三、本判決所引用之其餘文書證據及證物，並無證據證明係公務
    員違背法定程序所取得，亦無顯有不可信之情況，且經本院
    於審理期日合法調查，該等證據自得作為本案裁判之資料。
貳、實體方面
一、認定犯罪事實所憑證據及理由　　
  ㈠查甲基安非他命（Methamphetamine）及安非他命（Amphetam
    ine）均屬安非他命類之中樞神經興奮劑，俱為毒品危害防
    制條例第2條第2項第2款所規定之第二級安非他命類毒品，
    且安非他命及甲基安非他命之俗名通常混用，而一般用語之
    習慣，亦未詳加區分安非他命與甲基安非他命。惟安非他命
    在國內取得不易，施用情形較少，目前國內緝獲之白色結晶
    或粉末狀安非他命毒品，其成分多為甲基安非他命，安非他
    命則較為少見，此經行政院衛生署管制藥品管理局（現改制
    為衛生福利部食品藥物管理署）以93年11月2日管檢字第093
    0010499號函示在案，然大多數毒品接觸者及一般民眾對此
    二者未予精準區辨，致詞語表達上多習以「安非他命」兼稱
    之，佐以被告所販賣之扣案毒品，經送鑑定結果，亦確係檢
    出甲基安非他命之成分（詳見下述），即更見其明，因此本
    院認被告於警詢、偵訊時所陳稱之「安非他命」，應均係「
    甲基安非他命」之誤，合先敘明。　　
　㈡上揭犯罪事實，業據被告於警詢、偵訊、原審及本院審理時均坦承不諱（見偵卷第6至8頁、第33頁及反面、第103頁至第104頁反面、原審卷第198、217頁、本院卷第84、85頁），核與證人林嘉慶於原審審理時及證人即員警林禮群、邱宗志、蔡政峯於偵訊及原審審理時分別證述之情節大致相符（見偵卷第39至40頁、原審卷第199至212頁），且有員警職務報告、桃園市政府警察局大溪分局扣押筆錄、扣押物品目錄表、毒品編號對照表、現場暨扣案物品及手機畫面之採證照片、臺灣桃園地方檢察署檢察事務官勘驗筆錄、對話紀錄、原審勘驗筆錄等件在卷可稽（見偵卷第4、14至16、18頁、第20頁至第25頁反面、第44頁至第52頁反面、第72至84頁、原審卷第84至141頁）。又扣案之毒品（透明結晶）1包經送台灣檢驗科技股份有限公司鑑定結果，確含甲基安非他命成分（驗前毛重1.49公克，驗餘毛重1.4876公克），此有該公司濫用藥物實驗室108年1月2日編號UL/2018/C0000000號濫用藥物檢驗報告在卷可憑（見偵卷第55頁）。此外，復有前揭毒品、手機扣案可資佐證。　　
　㈢販賣毒品係違法行為，非可公然為之，且毒品可任意分裝、
    增減份量、調整純度，其價格並隨時依交易雙方之關係、資
    力、需求量、對行情之認知、來源是否充裕、查緝是否嚴緊
    、購買者被查獲時供出來源之風險評估等因素而變動，既無
    公定價格，亦無法一概而論；因而販賣之利得，除經坦承犯
    行，或帳冊價量均臻明確外，委難察得實情。然衡以毒品價
    格昂貴且不易取得，其販賣行為涉及重罪，並為治安機關所
    嚴加查緝，若販賣毒品之人無利可圖，應無冒著被查獲之風
    險而平白攜帶毒品往返送交他人、自曝於險之理，故販賣毒
    品之人有從中賺取價差或量差而牟利之意圖及事實，應屬合
    理認定（最高法院107年度台上字第140號判決意旨參照）。
    又稽以被告於警詢、偵訊時均供稱：我當初購買2克甲基安
    非他命花費5,000元，後來我以6,500元轉賣，獲利1,500元
    等語（見偵卷第7頁反面、第32頁反面），亦可見被告確有
    藉此從中賺取價差而牟利之意圖。是被告販賣甲基安非他命
    ，其主觀上應有營利意圖，至屬灼然。
  ㈣綜上所述，足徵被告任意性之自白核與事實相符，自堪採信
    。是以本件事證已臻明確，被告之犯行應堪認定。　　
二、論罪之說明
  ㈠比較新舊法部分：
　  被告行為後，毒品危害防制條例業於109年1月15日修正公布
    ，並於同年7月15日施行。按行為後法律有變更者，適用行
    為時之法律，但行為後之法律有利於行為人者，適用最有利
    於行為人之法律，刑法第2條第1項定有明文。本次毒品危害
    防制條例修正之比較新舊法，應就罪刑暨與罪刑有關之法定
    加減原因等一切情形，綜其全部罪刑之結果而為比較。經查
    ：
　⒈修正前毒品危害防制條例第4條第2項販賣第二級毒品罪之法
    定刑為「無期徒刑或7年以上有期徒刑，得併科新臺幣1千萬
    元以下罰金」，修正後之法定刑則為「無期徒刑或10年以上
    有期徒刑，得併科新臺幣1千5百萬元以下罰金」，可見修正
    後該罪之法定刑已提高有期徒刑之刑度及罰金之數額，故修
    正後規定對被告並無較為有利。
　⒉修正前毒品危害防制條例第17條第2項係規定犯同條例第4條
    至第8條之罪於偵查及審判中均自白者，減輕其刑，修正後
    該項則規定犯上開之罪於偵查及「歷次」審判中均自白者，
    始減輕其刑。亦即依修正後該項規定，被告須於偵查及「歷
    次」審判中均自白，始有該項減刑規定之適用，其中所謂歷
    次審判中自白，參諸立法理由之說明，係指歷次事實審審級
    ，且於各該審級中，於法官宣示最後言詞辯論終結時，被告
    為自白之陳述而言，與修正前該項所規定之審判中自白，係
    指被告於審判中僅須曾有自白即有減刑之適用不同，可見修
    正後自白減刑規定已提高其成立要件，亦未較有利於被告。
　⒊經綜合全部罪刑而為比較結果，本件涉及毒品危害防制條例
    新舊法比較適用者，新法之規定非有利於被告，揆諸首揭說
    明，就涉及新舊法比較適用事項，應依刑法第2條第1項前段
    ，一體適用被告行為時之舊法規定。　
　㈡按刑法上關於販賣罪，祇要被告本身原有販賣之故意，且已
    著手於販賣行為之實行，即應分別情形論以販賣既遂或未遂
    。而於「機會提供型之誘捕偵查」（俗稱「釣魚」）之情形
    ，若警方佈線佯稱購買毒品，意在將販毒者誘出以求人贓俱
    獲，因警方並無實際買受之真意，事實上不能真正完成買賣
    ，惟販毒者原來既有販賣之故意，且已著手於販賣行為，仍
    應論以販賣毒品罪之未遂犯。是本件警方利用釣魚之方式，
    誘出被告加以逮捕，並無實際買受毒品之真意，故被告所為
    僅止於販賣毒品未遂之程度。　　　
　㈢被告之罪名：
　　查甲基安非他命係屬毒品危害防制條例第2條第2項第2款所
    規定之第二級毒品，故核被告所為，係犯修正前毒品危害防
    制條例第4條第6項、第2項之販賣第二級毒品未遂罪。
　㈣法規競合：
　　行為人持有毒品之目的，既在於販賣，不論係出於原始持有
    之目的，抑或初非以營利之目的而持有，嗣變更犯意，意圖
    販賣繼續持有，均與意圖販賣而持有毒品罪之要件該當，且
    與販賣罪有法條競合之適用，並擇販賣罪處罰，該意圖販賣
    而持有僅不另論罪而已，並非不處罰。此觀販賣、運輸、轉
    讓、施用毒品，其持有之低度行為均為販賣等高度行為所吸
    收，不另論罪，為實務上確信之見解，意圖販賣而持有毒品
    罪，基本行為仍係持有，意圖販賣為加重要件，與販賣罪競
    合時，難認應排除上開法條競合之適用（最高法院101年度
    第10次刑事庭會議決議意旨參照）。是被告意圖販賣而持有
    第二級毒品之低度行為，應為其販賣第二級毒品未遂之高度
    行為所吸收，不另論罪。
　㈤刑之減輕：
　⒈被告雖已著手販賣第二級毒品，然未能賣出即遭查獲，為未
    遂犯，依刑法第25條第2項規定，應按既遂犯之刑減輕之。
  ⒉按修正前毒品危害防制條例第17條第2項「犯第4條至第8條之
    罪於偵查及審判中均自白者，減輕其刑」之規定，係為鼓勵
    是類犯罪行為人自白、悔過，並期訴訟經濟、節約司法資源
    而設。此所謂「自白」，係指對自己之犯罪事實全部或主要
    部分為肯定供述之意（最高法院106年度台上字第2128號判
    決意旨參照）。查被告於偵訊、原審及本院審理時，對於販
    賣第二級毒品未遂之犯罪事實均坦承不諱，應依修正前毒品
    危害防制條例第17條第2項規定，減輕其刑。
　㈥刑之遞減：
　　被告所犯販賣第二級毒品未遂犯行，有刑法第25條第2項、
    修正前毒品危害防制條例第17條第2項減輕其刑之適用，依
    刑法第70條規定，應遞減其刑。　
　㈦本件無刑法第59條減刑規定之適用：　
　　按刑法第59條規定之酌量減輕其刑，必須犯罪另有特殊之原
    因與環境，在客觀上足以引起一般同情，認為即使宣告法定
    最低度刑，猶嫌過重者，始有其適用。此所謂法定最低度刑
    ，固然包括法定最低本刑；惟遇有其他法定減輕事由時，則
    係指適用其他法定減輕事由減輕其刑後之最低度刑而言。倘
    被告另有其他法定減輕事由，應先適用該法定減輕事由減輕
    其刑後，猶認其犯罪之情狀顯可憫恕，即使科以該減輕後之
    最低度刑仍嫌過重者，始得適用刑法第59條規定酌量減輕其
    刑（最高法院105年度台上字第2625號判決意旨參照）。被
    告所犯販賣第二級毒品未遂罪，業已適用刑法第25條第2項
    、修正前毒品危害防制條例第17條第2項規定遞減其刑，相
    較原本之法定刑，已減輕甚多（按：本罪法定最低度刑為有
    期徒刑7年，經遞減其刑後，得宣告之法定最低度刑則為有
    期徒刑1年9月），已無情輕法重之憾。再者，衡酌被告無視
    政府反毒政策及宣導，仍意圖牟利而販賣甲基安非他命，對
    於甲基安非他命施用來源之提供大有助益，危害他人及社會
    、國家法益，為害之鉅，當非個人一己生命、身體法益所可
    比擬，其主觀惡性及客觀情節仍屬非輕，復考量被告正值青
    壯，本應依循正軌獲取所需，其販賣毒品之作為，相較於安
    分守己正當工作者，顯無法引起一般人之同情或憫恕。被告
    既無畏嚴刑之峻厲，僅為貪圖不法利益，即鋌而走險為販賣
    第二級毒品未遂犯行，自應為其行為負責，始符罪刑相當。
    因此，綜觀其情節，實難認屬輕微，洵應嚴厲規範，誠無另
    有特殊之原因或堅強事由，而在客觀上足以引起一般同情之
    處，自無再依刑法第59條規定減輕其刑之餘地。故被告於原
    審請求依刑法第59條規定減輕其刑云云，要無足取。　
三、上訴駁回之理由
  ㈠原審經詳細調查後，基於相同見解，以被告犯罪之事證明確
    ，因而適用修正前毒品危害防制條例第4條第6項、第2 項、
    第17條第2項、刑法第2條第1項前段、第11條、第25條第2項
    之規定，並審酌被告明知甲基安非他命足以殘害人之身體健
    康，為謀個人私利，無視政府制定毒品危害防制條例杜絕毒
    品犯罪之禁令，仍本於營利意圖，前往交易地點欲以6,500
    元之價額賣出甲基安非他命以牟利，幸因員警當場埋伏而查
    獲，被告販賣第二級毒品之犯行始未得逞，其輕忽毒品氾濫
    恐對社會治安、他人身體健康之危害，所為實有不該，應予
    責難，惟念及被告犯後於警詢、偵訊及原審審理時均坦承犯
    行之態度，並斟酌本案販賣甲基安非他命之數量，顯非集團
    控制者或大盤毒梟，且亦尚未流入市面，兼衡被告犯罪之動
    機、手段、犯罪情節、毒品交易之價格與數量、素行及其於
    警詢時自陳為高職肄業、家庭經濟狀況小康之生活狀況等一
    切情狀，酌情量處有期徒刑1年9月；且就沒收部分說明：扣
    案之透明結晶1包，經鑑驗含有甲基安非他命成分，係毒品
    危害防制條例所規定之第二級毒品，自應依同條例第18條第
    1項前段諭知沒收銷燬；至於取樣化驗部分，既已驗畢用罄
    滅失，爰不另諭知沒收銷燬。又盛裝上開甲基安非他命之包
    裝袋，因其內仍會殘留微量毒品，無論依何種方式均難與之
    完全析離，應併予諭知沒收銷燬。扣案之手機1支，為被告
    於本件聯繫交易毒品之用，業據被告於偵訊時供述在卷，依
    毒品危害防制條例第19條第1項規定，應併予宣告沒收等旨
    。經核原審認定事實及適用法律均無不合，量刑及沒收之諭
    知亦屬妥適。
　㈡準此，被告上訴雖坦承犯罪事實，但辯稱警方查獲被告之方
    式屬於陷害教唆，故扣案之甲基安非他命及其檢驗報告均無
    證據能力，無足夠證據證明被告犯罪云云，而以此辯解指摘
    原判決不當。然被告執此否認犯罪之辯解並不足採，業如前
    述，故其上訴無理由，應予駁回。
參、被告經合法傳喚，無正當理由未於審理期日到庭，有本院送
    達證書、在監在押全國紀錄表等件在卷足憑，爰依刑事訴訟
    法第371條之規定，不待其陳述逕行判決。
據上論斷，應依刑事訴訟法第371條、第368條，判決如主文。
本案經檢察官楊挺宏提起公訴，被告提起上訴，由檢察官黃和村
到庭執行職務。
中　　華　　民　　國　　110 　年　　8 　　月　　25　　日
　　　　　　　　　刑事第九庭  審判長法　官  潘翠雪
　　　　　　　　　　　　　　　　　  法　官  陳俞婷
　　　　　　　　　　　　　　　　　  法　官  陳信旗
以上正本證明與原本無異。
如不服本判決，應於收受送達後20日內向本院提出上訴書狀，其
未敘述上訴之理由者並得於提起上訴後20日內向本院補提理由書
（均須按他造當事人之人數附繕本）「切勿逕送上級法院」。
                                    書記官  董佳貞
中　　華　　民　　國　　110 　年　　8 　　月　　25　　日
附錄本案論罪科刑法條全文：
修正前毒品危害防制條例第4條
    製造、運輸、販賣第一級毒品者，處死刑或無期徒刑；處無
    期徒刑者，得併科新臺幣二千萬元以下罰金。
　　製造、運輸、販賣第二級毒品者，處無期徒刑或七年以上有
    期徒刑，得併科新臺幣一千萬元以下罰金。
　　製造、運輸、販賣第三級毒品者，處七年以上有期徒刑，得
    併科新臺幣七百萬元以下罰金。
　　製造、運輸、販賣第四級毒品者，處五年以上十二年以下有
    期徒刑，得併科新臺幣三百萬元以下罰金。
　　製造、運輸、販賣專供製造或施用毒品之器具者，處一年以
    上七年以下有期徒刑，得併科新臺幣一百萬元以下罰金。
　　前五項之未遂犯罰之。